---
title: "Introducción"
subtitle: "Aprendizaje automático 1"
author: |
  | Juan R Gonzalez
  | juanr.gonzalez@isglobal.org
institute: |
  | UAB - Department of Mathematics
  | BRGE - Bioinformatics Research Group in Epidemiology
  | ISGlobal - Barcelona Institute for Global Health
  | http://brge.isglobal.org
output:
  beamer_presentation:
    toc: false
    slide_level: 2
    includes:
      in_header: header.tex  
---


```{r setup, include=FALSE}
knitr::opts_chunk$set(echo = TRUE, comment="", message=FALSE, warning=FALSE, cache=TRUE, fig.width = 4, fig.height = 4)
options(width=80)
```


## Temario

*	Introducción a Tidyverse
*	Introducción al aprendizaje automático
*	Regresión lineal y logística
*	Métodos de aprendizaje para datos n<<p
    -	Métodos de penalización (shrinkage)
    -	Métodos de regularización
    -	La librería ‘caret’
*	Pasos previos a la creación de un modelo predictivo y medidas de validación 
*	Métodos de aprendizaje automático
    -	Arboles de clasificación
    -	K-vecinos más cercanos
    -	Random Forest
    -	Boosting
*	Métodos de aprendizaje para datos grandes (big data)
    - XGBoost
    - La librería ‘H20’ 
    
## Material del curso

* No seguiremos ningún libro de texto porque estamos tratando muchos temas que están muy bien explicados en varios libros y, sobre todo, en materiales públicos. He creado un bookdown accesible en 


## Session info

```{r}
sessionInfo()
```

