---
title: "Respuestas ejercicio Bioconductor"
author: "Juan R Gonzalez"
date: "8 de marzo de 2019"
output: html_document
---

```{r setup, include=FALSE}
knitr::opts_chunk$set(echo = TRUE, cache=TRUE, 
                      comment= "")
```

# Instalación de la librería

Instala la librería en R mediante:

```
install.packages("BiocManager") # si no está instalada
BiocManager::install("GEOquery")
```

# Obtención de datos

Baja los datos de GEO correspondientes al estudio GSE85426 mediante

```{r get_data}
library(GEOquery)
gds <- getGEO("GSE40732")[[1]]
gds
```

# Preguntas

    
## ¿Cuántas muestras han sido analizadas?
    
## Muestra los nombres de las variables fenotípicas (metadatos) accesibles en el estudio

## ¿Cuántos asmáticos hay en la base de datos? (variable characteristics ch1)

## ¿Cuántos genes han sido analizados?

## ¿Cuál es la anotación de estos genes? (nombre de la base de datos)

## Crea un boxplot mostrando la expresión del gen `AB002294`

## Repite el gráfico anterior para asmáticos y no asmáticos




# Información de la sesión

```{r sesion_info}
sessionInfo()
```
